臺灣高等法院臺中分院民事判決　　　94年度上易字第100號
上　訴　人　丙○○
訴訟代理人　周進文　律師
被　上訴人　甲○○○
被　上訴人　乙○○
共　　　同
訴訟代理人　沈朝江　律師
上列當事人間清償債務事件，上訴人對於中華民國93年12月31日
臺灣臺中地方法院93年度訴字第2262號第一審判決提起上訴，本
院於民國94年10月19日言詞辯論終結，判決如下：
    主      文
原判決廢棄。
被上訴人甲○○○應給付一百三十萬元及自九十三年五月二十五
日起，至清償日止，按年利率百分之五計算之利息。如對被上訴
人甲○○○強制執行無效果時，由被上訴人乙○○給付之。
其餘上訴駁回。
第一、二審訴訟費用由被上訴人連帶負擔。
    事實及理由
一、上訴人起訴主張：伊與被上訴人甲○○○於民國（下同）九
    十年六月五日訂立攤位買賣合約書，由伊以新台幣（以下同
    ）一百三十萬元之價格，向被上訴人甲○○○買受系爭門牌
    號碼台中市○○○街一三五號二樓編號第一七一號攤位之使
    用權（該攤位即第一廣場內之攤位，係台中市政府所有，而
    由被上訴人甲○○○承租，下稱系爭攤位），並由被上訴人
    乙○○擔任契約之保證人，價金部分，上訴人則簽發中國農
    民銀行草屯分行為付款人，如附表所示之支票交與被上訴人
    甲○○○，並於票載發票日兌付完畢，依買賣合約第三條之
    (1)約定：「甲方（被上訴人甲○○○）及保證人（被上訴人
    乙○○）須無條件將本件攤位更名過戶給乙方」，第三條之
    (4)約定：「甲方及保證人如違反上敘(1)或(2)或(3)項時，則無
    條件同意按當時買賣行情價格賠償給乙方且賠償金額不得低
    於本次買賣中給付甲方之價款，並願拋棄先訴抗辯權」。上
    訴人給付價金後，即多次請求被上訴人向台中市政府辦理承
    租人名義之變更，被上訴人竟予拒絕，經上訴人再定期催告
    ，被上訴人仍不置理，上訴人無奈依給付遲延之規定發函解
    除契約。又如台中市政府礙於法令無法同意辦理系爭攤位之
    更名過戶，亦屬因可歸責於被上訴人甲○○○之事由致給付
    不能或為不完全給付，上訴人亦得解除契約；再者，如果認
    本件合約因台中市政府礙於法令之規定無法更名過戶而自始
    無效，被上訴人所受領之給付係屬無法律上之原因。為此依
    不當得利返還請求權，求為命被上訴人甲○○○給付一百三
    十萬元及及其中七十萬元自九十年六月七日起，其餘六十萬
    元自九十一年六月二十六日起，均至清償日止，按年利率百
    分之五計算之利息。如對被上訴人甲○○○強制執行無效果
    時，由被上訴人乙○○給付之判決。原審判決上訴人敗訴，
    上訴人提起上訴，上訴聲明先位依不當得利，聲明：(一)原判
    決廢棄；(二)被上訴人甲○○○給付一百三十萬元及及其中七
    十萬元自九十年六月七日起，其餘六十萬元自九十一年六月
    二十六日起，均至清償日止，按年利率百分之五計算之利息
    。如對被上訴人甲○○○強制執行無效果時，由被上訴人乙
    ○○給付之。備位依解除契約回復原狀，聲明：(一)原判決廢
    棄；(二)被上訴人甲○○○應如數返還所受領之一百三十萬元
    及自九十三年十二月二十二日起，至清償日止，按年利率百
    分之五計算之利息。如對被上訴人甲○○○強制執行無效果
    時，由被上訴人乙○○給付之判決。被上訴人雖不同意上訴
    人就備位聲明之追加，惟上訴人於原審已經就此為主張（見
    原審卷73頁），被上訴人無異議並為本案之言詞辯論，依民
    事訴訟法第二百五十五條第二項規定已經視為同意追加，況
    上訴人所請求之基礎事實同一，依同條第一項第二款規定，
    亦勿庸經被上訴人同意，是以被上訴人不同上訴人之追加，
    然仍應予允許，合先敘明。
二、被上訴人則以：攤位買賣合約書第三條有關被上訴人等「系
    爭攤位更名過戶」義務之約款，係附有「將來台中市政府法
    令變更得以辦理更換承租人」之停止條件，此並為上訴人所
    明知。被上訴人甲○○○於合約訂立時，即將系爭攤位交與
    上訴人使用至今，且迄今法令尚未變更為准許承租人之更換
    （過戶更名），被上訴人自無義務向台中市政府為承租人名
    義之變更，亦無違合約第三條之規定，上訴人不得解除契約
    ；其解除契約且有違誠信原則，依法不生效力，被上訴人亦
    無賠償、回復原狀之義務，或返還不當得利之問題等語，資
    為抗辯。對於上訴人之上訴，被上訴人答辯聲明為；上訴駁
    回。
三、以下之事實為兩造所不爭，本院採為判決之基礎：
    (一)上訴人與被上訴人甲○○○於九十年六月五日訂立攤位買
      賣合約書，由上訴人以一百三十萬元向被上訴人甲○○○
      買受系爭攤位之使用權，被上訴人乙○○為合約之保證人
      ，合約之內容如上訴人證(一)所示（原審卷第九頁以下）；
      一百三十萬元中之七十萬元上訴人於九十年六月六日給付
      ，另六十萬自九十年七月廿五日起至九十一年六月廿五日
      分次給付完畢。
    (二)上訴人為履行上開契約，簽發如附表所示之支票十三張交
      由被上訴人甲○○○收執提示，上開票據業經於票載之發
      票日兌付完畢。
    (三)系爭攤位係被上訴人甲○○○向台中市政府所承租，依台
      灣省台中市公有第一零售市場店舖攤位租賃契約書第五條
      之約定：「承租人應自行使用，不得轉租、分租或轉讓，
      承租人違反前項規定者，終止租約、收回攤舖位，並加收
      十個月租金額之違約金」。
    (四)被上訴人甲○○○九十年六月五日訂立攤位買賣契約書後
      ，即將上開攤位交付上訴人使用收益。
　　(五)上訴人丙○○於第一廣場建竣後不久，向被上訴人甲○○
      ○買受系爭攤位之前，即曾向被上訴人甲○○○鄰近攤商
      轉租攤位使用五、六年，每月租金三、四萬元左右。
    (六)九十三年五月三十一日上訴人以存證信函通知被上訴人解
      除契約。
四、經查，系爭攤位之所有權人及原始出租人為台中市政府，被
    上訴人則向台中市政府承租該攤位，為兩造所不爭執，準此
    ，兩造約定被上訴人應將本件攤位辦理過戶登記予上訴人，
    其法律上性質，當屬被上訴人負有使台中市政府同意由上訴
    人承受被上訴人、台中市政府間租賃關係之法律上地位之義
    務。惟台中市政府自89年7月1日起禁止攤位辦理過戶登記，
    係依據經濟部之法令規定，有台中市政府函可憑（見本院卷
    64頁），則兩造於九十年六月五日訂立攤位買賣合約書時，
    其標的即陷於自始客觀給付不能，依民法第246條規定，系
    爭買賣契約當屬無效。雖被上訴人一再抗辯，系爭攤位自始
    不能辦理過戶登記，兩造有約定以將來法令變更得以辦理過
    戶登記，始由被上訴人辦理過戶登記予上訴人之停止條件云
    云。然上訴人所否認，苟上訴人明知台中市政府自89年7月1
    日禁止辦理攤位過戶登記，上訴人當不可能同意將買賣價金
    一百三十萬元給付被上訴人完畢，而負擔將來無法辦理過戶
    登記之風險，尤有甚者，如兩造有約定以將來法令變更得以
    辦理過戶登記，始由被上訴人辦理過戶登記予上訴人，當會
    將該重要事項約定於系爭契約書上，不可能未載明該等約定
    ，卻於系爭買賣契約書第三條上強調被上訴人須無條件辦理
    過戶登記予上訴人，是上訴人主張伊當時不知台中市政府自
    89年7月1日禁止辦理攤位過戶登記為可採。被上訴人固以依
    系爭買賣契約書第三條第2款「乙方尚未完成更名過戶手續
    前」及第3款「乙方尚未更名過戶手續前」之約定，抗辯兩
    造就系爭買賣契約有約定停止條件（即約定以將來法令變更
    得以辦理過戶登記，始由被上訴人辦理過戶登記予上訴人）
    云云，惟上訴人否認此約定為附有停止條件，而以該二款約
    定之原因，係因上訴人所給付之價金係分一年期給付完畢，
    被上訴人係於上訴人給付完畢後，始辦理過戶登記，為此，
    始於系爭買賣契約書第三條以下約定自契約訂立後至價金給
    付完畢、過戶登記前，各項之情事（例如上訴人再行轉賣或
    過戶前承租權遭終止之情形等），此與被上訴人所稱之附有
    停止條件毫無相干等語。按解釋契約，固須探求當事人立約
    時之真意，不能拘泥於契約之文字，但契約文字業已表示當
    事人真意，無須別事探求者，即不得反捨契約文字而更為曲
    解（最高法院17年上字第1118號判例參照）。本件兩造間之
    攤位買賣合約書第三條約定如下：「甲方（被上訴人甲○○
    ○）及保證人（被上訴人乙○○）承諾履行下列事項：(1)甲
    方及保證人須無條件將本件攤位更名過戶給乙方。(2)乙方尚
    未完成更名過戶手續前，甲方及保證人須確保本件攤位為其
    所有且承租權為有效。(3)乙方尚未完成更名過戶手續前，乙
    方如要將此攤位轉賣他人，甲方及保證人須無條件配合乙方
    於轉賣過程中有關買賣合約或更名過戶之相關手續。(4)甲方
    及保證人如違反上敘(1)或(2)或(3)項時，則無條件同意按當時
    買賣行情價格賠償給乙方且賠償金額不得低於本次買賣中給
    付甲方之價款，並願拋棄先訴抗辯權，但如乙方沒有繳攤位
    營業稅及攤位租金清潔費，因而致承租權無效則上敘第(2)項
    不得歸責於甲方」，有兩造不爭執之合約書在卷足稽，是兩
    造契約明白約定被上訴人「更名過戶」（指將攤位之承租人
    由被上訴人甲○○○更改為上訴人），在被上訴人甲○○○
    尚未完成更名過戶手續前，乙方如要將此攤位轉賣他人，甲
    方及保證人須無條件配合乙方於轉賣過程中有關買賣合約或
    更名過戶之相關手續。而被上訴人給付義務之期限雖未明確
    約定，該項義務依法係「無確定期限」之給付義務，上訴人
    得隨時請求履行，與被上訴人所辯之附有停止條件毫無干係
    ，所辯委無可採。
五、系爭買賣契約既因民法第246條規定而無效，被上訴人所受
    領之給付當無法律上之依據，上訴人自得依據不當得利之法
    律關係請求被上訴人返還。又給付無確定期限者，債務人於
    債權人得請求給付時，經其催告而未為給付，自受催告時起
    ，負遲延責任。其經債權人起訴而送達訴狀，或依督促程序
    送達支付命令，或為其他相類之行為者，與催告有同一之效
    力；遲延之債務，以支付金錢為標的者，債權人得請求依法
    定利率計算之遲延利息。但約定利率較高者，仍從其約定利
    率。民法第二百二十九條第二項、第二百三十三條第一項分
    別定有明文，本件兩造並未約定給付期限，而上訴人於起訴
    前已經多次以存證信函催告被上訴人返還，本院認為應以最
    後一次催告翌日即九十三年五月廿五日起算遲延利息，從而
    ，上訴人本於不當得利之法律關係，請求被上訴人甲○○○
    給付一百三十萬元及自九十三年五月二十五日起，至清償日
    止，按年利率百分之五計算之利息。如對被上訴人甲○○○
    強制執行無效果時，由被上訴人乙○○給付之為有理由，應
    予准許，原審未加詳察，而為上訴人敗訴之判決，於法尚有
    未洽，自屬不能維持。上訴論旨指摘原判決不當，求為廢棄
    改判，非無理由，爰判決如主文第二項所示。超過部分之法
    定遲延利息上訴人係以被上訴人受領時期起算，核係依據解
    除契約後回復原狀規定所為之請求，本件契約既為當然自始
    無效，非解除契約之問題，是其超過上開應准許部分外之請
    求為無理由，應予駁回，原審就此部分所為上訴人敗訴之判
    決，雖非以此為理由，惟其結果則屬相同，應予維持。上訴
    論旨，就此部分聲明廢棄改判非有理由，應予駁回。至於被
    上訴人提出之抵銷抗辯，係於未件準備程序終結後始為之，
    依民事訴訟法第二百七十六條第一項規定，不得於行言詞辯
    論時主張之，是以本院不予審究。
六、本件為判決基礎之事證已臻明確，兩造其餘攻擊防禦方法及
    舉證，核於判決結果不生影響，爰不逐一論述，附此敘明。
據上論結：本件上訴為一部有理由，一部無理由，依民事訴訟法
第四百五十條第一項、第四百四十九條第二項、第七十九條、第
八十五條第二項，判決如主文。
中　　華　　民　　國　　94　　年　　11　　月　　2 　　日
臺灣高等法院臺中分院民事第一庭審判長法　官  林陳松
                                    法　官  李寶堂
                                    法　官  鄭金龍
以上正本係照原本作成。
兩造均不得上訴。
                                    書記官  林桂鳳
中　　華　　民　　國　　94　　年　　11　　月　　4 　　日
                                                      Ｈ
~FO
附表：發票日均為民國年、月、日，面額為新台幣元
┌──┬─────┬───────┬───────┬──────┐
│編號│  發票人  │ 發票日       │   面額       │ 支票號碼   │
├──┼─────┼───────┼───────┼──────┤
│  1 │  丙○○  │ 90.06.06     │   700,000    │ FAZ0000000 │
├──┼─────┼───────┼───────┼──────┤
│  2 │  丙○○  │ 90.07.25     │    50,000    │ FAZ0000000 │
├──┼─────┼───────┼───────┼──────┤
│  3 │  丙○○  │ 90.08.25     │    50,000    │ FAZ0000000 │
├──┼─────┼───────┼───────┼──────┤
│  4 │  丙○○  │ 90.09.25     │    50,000    │ FAZ0000000 │
├──┼─────┼───────┼───────┼──────┤
│  5 │  丙○○  │ 90.10.25     │    50,000    │ FAZ0000000 │
├──┼─────┼───────┼───────┼──────┤
│  6 │  丙○○  │ 90.11.25     │    50,000    │ FAZ0000000 │
├──┼─────┼───────┼───────┼──────┤
│  7 │  丙○○  │ 90.12.25     │    50,000    │ FAZ0000000 │
├──┼─────┼───────┼───────┼──────┤
│  8 │  丙○○  │ 91.01.25     │    50,000    │ FAZ0000000 │
├──┼─────┼───────┼───────┼──────┤
│  9 │  丙○○  │ 91.02.25     │    50,000    │ FAZ0000000 │
├──┼─────┼───────┼───────┼──────┤
│ 10 │  丙○○  │ 91.03.25     │    50,000    │ FAZ0000000 │
├──┼─────┼───────┼───────┼──────┤
│ 11 │  丙○○  │ 91.04.25     │    50,000    │ FAZ0000000 │
├──┼─────┼───────┼───────┼──────┤
│ 12 │  丙○○  │ 91.05.25     │    50,000    │ FAZ0000000 │
├──┼─────┼───────┼───────┼──────┤
│ 13 │  丙○○  │ 91.06.25     │    50,000    │ FAZ0000000 │
└──┴─────┴───────┴───────┴──────┘
